ACORDAO-COMPLETO-2421380

ACÓRDÃO 185/2021 ATA 3/2021 - PLENÁRIO

VISTOS, relatados e discutidos estes autos de Monitoramento do cumprimento da determinação contida no subitem 9.5 do Acórdão 3011/2015-TCU-Plenário, exarado no âmbito do TC Processo 007.527/2014-4, que trata de Solicitação do Congresso Nacional para realização de fiscalização nas operações do BNDES e da BNDESPar com as empresas do Grupo JBS/Friboi,
ACORDAM os Ministros do Tribunal de Contas da União, reunidos em sessão do Plenário, com fundamento no art. 1º, inciso I, da Lei 8.443/1992, em:
9.1. considerar cumprida a determinação contida no item 9.5 do Acórdão 3011/2015-TCU-Plenário;
9.2. apensar definitivamente o presente processo ao TC Processo 007.527/2014-4, nos termos do art. 5º, inciso II, da Portaria Segecex 27/2009;
9.3. encaminhar cópia deste Acórdão ao Banco Nacional de Desenvolvimento Econômico e Social (BNDES) e ao Ministério da Economia (ME) ; e
9.4. arquivar o presente processo, nos termos do art. 169, inciso I, do Regimento Interno do TCU.

Monitoramento do cumprimento de determinação expedida no âmbito de processo que trata de Solicitação do Congresso Nacional para realização de fiscalização nas operações do BNDES e da BNDESPar com as empresas do Grupo JBS/Friboi.

3. Interessado: Tribunal de Contas da União.

13.1. Ministros presentes: Ana Arraes (Presidente), Benjamin Zymler, Aroldo Cedraz e Raimundo Carreiro.
13.2. Ministros-Substitutos convocados: Augusto Sherman Cavalcanti (Relator), Marcos Bemquerer Costa e Weder de Oliveira.

AUGUSTO SHERMAN

Adoto como relatório a instrução lançada aos autos pela SecexEstataisRJ (peça 33) :
	"INTRODUÇÃO
Trata-se de monitoramento autuado com o objetivo de verificar o cumprimento do item 9.5 do Acórdão 3011/2015-TCU-Plenário, no bojo do TC Processo 007.527/2014-4 (relatoria do Ministro Augusto Sherman) : 
9.5. Determinar ao Ministério do Desenvolvimento, Indústria e Comércio Exterior-MDIC que analise, no prazo de seis meses, a necessidade e oportunidade de redefinir diretrizes (critérios e limites) , fundamentados no objetivo do investimento, no interesse público e na missão do BNDES, em especial a de fomentar com suas ações o desenvolvimento econômico e social do Brasil, que orientem tanto as operações de aquisições de ações de empresas quanto as subsequentes operações de venda dessas participações acionárias, e comunique sua avaliação a esta Corte;
Tendo em vista que o Ministério da Economia-ME legalmente assumiu as funções do então MDIC, a partir de 1º de janeiro de 2019, a determinação exarada teve seu prazo renovado junto ao ME, nos termos do despacho do relator à peça 24 em abril/2019.
HISTÓRICO E CONTEXTUALIZAÇÃO
O presente monitoramento foi autuado em função de determinação prolatada no âmbito do Acórdão 3011/2015-TCU-Plenário, que julgou o TC Processo 007.527/2014-4, processo de auditoria relacionado à Solicitação do Congresso Nacional para realização de fiscalização nas operações do BNDES e da BNDESPar com as empresas do Grupo JBS/Friboi.
A auditoria teve o objetivo de examinar as operações de crédito e de mercado de capitais realizadas pelo BNDES e pelo BNDESPar com o Grupo JBS, de 2005 a 2014, com vistas a esclarecer os aspectos financeiros das operações, os critérios utilizados na escolha das empresas do setor e as vantagens sociais geradas por essas operações.
 Interessante apontar que, no decorrer da auditoria, houve problemas em função do não envio das informações pelo BNDES, alegando proteção ao sigilo bancário. O Acórdão 2462/2014-TCU-Plenário determinou a disponibilização das informações especificadas, tendo sido objeto de recurso por parte do BNDES, posteriormente rejeitado pelo Tribunal.
A questão ensejou a impetração do Mandado de Segurança 33.340, com pedido de liminar, perante o STF. Em 2015, a Primeira Turma do STF decidiu que as informações solicitadas pelo TCU deveriam ser fornecidas pelo BNDES, em função da inoponibilidade de sigilo bancário e empresarial ao TCU quando diante de operações fundadas em recursos de origem pública
O fornecimento das informações permitiu enxergar de forma ampla as operações realizadas pelo Sistema BNDES com o Grupo JBS, que envolveram montantes bastante significativos, da ordem de R$ 2,5 bilhões em financiamentos e R$ 8 bilhões em aquisição de participações ou aportes de capital (p. 3-5 da peça 2) .
A partir do relatório da equipe de auditoria sobre algumas das operações de aporte de capital, o relator expôs no voto seu entendimento no sentido de ter havido indícios de tratamento privilegiado concedido pelo BNDES à JBS e também de danos aos cofres públicos.
Ademais, apontou irregularidades referentes à ausência de demonstração de aplicação adequada dos valores, de due diligence e de análise de benefícios econômicos e sociais para o país.
Aduziu que os recursos foram aportados sem uma criteriosa análise prévia de seus benefícios em termos de desenvolvimento econômico e social e até mesmo sem uma avaliação a posteriori de tal benefício, o que demonstraria desvinculação da concessão dos aportes de capital com a missão institucional do Banco, com suas normas internas e com o interesse público.
Diretamente relacionado ao presente monitoramento, sinalizou haver deficiência nas diretrizes para aquisição e venda de participação no capital de empresas. Entendeu que tal aspecto extrapolava a esfera decisória do próprio BNDES e se inseria no âmbito mais amplo do estabelecimento de políticas públicas, à época a cargo do MDIC.
Ressaltou haver uma deficiência nas diretrizes (critérios e limites) para a participação do BNDES em empresas privadas e a necessária relação dessa participação com o interesse público, não obstante alguns normativos (tais qual a Resolução DIR 2.272/2012-BNDES) e critérios então existentes.
Sobre a situação, apontou três aspectos que deveriam se relacionar com a existência de interesse público na empresa e no objetivo da operação, a serem observados: objetivo a ser alcançado com a participação; percentual de participação do banco estatal no capital de uma empresa privada como forma de atingir o objetivo; e valor absoluto de tal participação. 
Tais entendimentos ensejaram o Acórdão 3011/2015-TCU-Plenário, que determinou, em 25/11/2015, a autuação de vários processos apartados pelo Tribunal e o monitoramento de determinação dirigida ao MDIC, abaixo sinalizada:
9.5. Determinar ao Ministério do Desenvolvimento, Indústria e Comércio Exterior-MDIC que analise, no prazo de seis meses, a necessidade e oportunidade de redefinir diretrizes (critérios e limites) , fundamentados no objetivo do investimento, no interesse público e na missão do BNDES, em especial a de fomentar com suas ações o desenvolvimento econômico e social do Brasil, que orientem tanto as operações de aquisições de ações de empresas quanto as subsequentes operações de venda dessas participações acionárias, e comunique sua avaliação a esta Corte;
 (...) 
9.6. determinar à SecexEstataisRJ que: 
 (...) 
9.6.2. monitore o cumprimento da determinação contida no item 9.5, retro;
A determinação foi direcionada ao Ministério do Desenvolvimento, Indústria e Comércio Exterior (MDIC) , que era o supervisor do BNDES. Entretanto, houve mudanças na organização básica dos órgãos da Presidência da República e dos Ministérios em 2016 e, mais recentemente, em 2019. 
As seguintes mudanças ocorreram com a edição da lei 13.341/2016: o então MDIC se transformou no Ministério da Indústria, Comércio Exterior e Serviços; o então Ministério do Planejamento, Orçamento e Gestão (MPOG) passou a ser o Ministério do Planejamento, Desenvolvimento e Gestão (MPDG) ; o BNDES passou a ser supervisionado por este último.
Nesse contexto, foram realizadas diligências para saber se o então MDIC já havia cumprido a determinação ou se algum dos novos Ministérios criados em 2016 (o que sucedeu o MDIC ou o que passou a supervisionar o BNDES) estavam em vias de cumprir.
As respostas encaminhadas não permitiram concluir pelo cumprimento da determinação, consoante instrução à peça 18 e pronunciamento da unidade técnica à peça 19. 
O Ministério da Indústria, Comércio Exterior e Serviços se limitou a repassar informações do BNDES e o MPDG (novo supervisor) sinalizou inicialmente inexistirem informações sobre o teor da determinação em análise (peça 17) .
Posteriormente, a Secretaria de Coordenação e Governança de Empresas Estatais do MDPG, por meio da Nota Técnica 9193/2017-MP, apontou a intenção de revisar a política de renda variável do Sistema BNDES, informando que no médio prazo seriam consolidadas orientações e normativos (peça 17) , sem, contudo, indicar cronograma para eventual implementação das medidas.
Apesar do não cumprimento, a unidade técnica aduziu que as informações prestadas pelo MDPG estavam coerentes com o trabalho realizado acerca da efetividade das ações do BNDES (TC Processo 025.075/2017-9) , em que foi apreciada, entre outras questões, a Resolução DIR 3.254/2017-BNDES que aprovou a 'Política de Atuação em Mercado de Capitais'. 
Apontou que essa nova política exige que a decisão de investimento possua alinhamento com o planejamento estratégico do Sistema BNDES, de modo que poderia o Conselho de Administração (CA) do BNDES ser o canal de direcionamento do Governo Federal em relação ao banco, visto que é o CA quem aprova o planejamento estratégico da entidade. 
Enfatizou, contudo, a necessidade de que o CA e a diretoria do BNDES sejam dirigidos por uma orientação formal relacionada às políticas e estratégias governamentais, a partir das quais se traçarão as estratégias do banco e serão definidos os instrumentos capazes de garantir que as operações sejam dirigidas ao melhor interesse público e à maior efetividade da ação. 
No caso específico da determinação em comento, sinalizou que as diretrizes poderão direcionar, de forma genérica, as estratégias, políticas operacionais e decisões de aquisição e alienação de participações acionárias. 
Por fim, destacou que, com a edição da Medida Provisória 870/2019 (posteriormente convertida na lei 13.844/2019) , foi criado o Ministério da Economia (ME) , o qual aglutinou a estrutura do então Ministério do Planejamento, Desenvolvimento e Gestão (e também dos Ministérios da Fazenda; da Indústria, Comércio Exterior e Serviços; e do Trabalho) . 
Considerando o não cumprimento da determinação, o não estabelecimento de um cronograma para implementação das providências, a necessidade de orientações governamentais e todas as mudanças estruturais ocorridas, o relator entendeu, em despacho à peça 24, pela renovação de prazo para que o ME cumprisse a determinação abaixo reproduzida:
9.5. Determinar (...) que analise, no prazo de seis meses, a necessidade e oportunidade de redefinir diretrizes (critérios e limites) , fundamentados no objetivo do investimento, no interesse público e na missão do BNDES, em especial a de fomentar com suas ações o desenvolvimento econômico e social do Brasil, que orientem tanto as operações de aquisições de ações de empresas quanto as subsequentes operações de venda dessas participações acionárias, e comunique sua avaliação a esta Corte;
Em 7/10/2019, o Ministério da Economia (ME) , por meio do Ofício SEI 31903/2019/ME (peça 27) , encaminhou respostas e documentos com vistas ao cumprimento da determinação.
Antes de examinar a documentação encaminhada, contudo, importante mencionar o fato de ter havido mudança significativa na legislação que rege as empresas estatais, com destaque para a lei 13.303/2016, que dispõe sobre o estatuto jurídico da empresa pública, da sociedade de economia mista e de suas subsidiárias.
EXAME TÉCNICO
O exame da documentação encaminhada pelo Ministério da Economia permite inferir que foram definidas diretrizes (critérios e limites) que orientam as operações de aquisição e alienação de empresas pelo Sistema BNDES, tendo por base os objetivos dos investimentos, o interesse público e a missão econômica e social do banco estatal.
Tais diretrizes ou políticas de atuação foram estipuladas sobretudo pelo próprio Sistema BNDES, a despeito do conteúdo da determinação que atribuía tal medida ao Ministério supervisor (atualmente o Ministério da Economia) , visando ao alinhamento com as políticas públicas do Governo Federal.
É preciso reconhecer, contudo, que o Ministério da Economia (ME) , conquanto não elabore formalmente todas as políticas, delas toma conhecimento, e que eventual desalinhamento das políticas do banco estatal com as diretrizes do ME ou até mesmo com as políticas públicas do Governo Federal acaba mitigado pela possibilidade de troca dos órgãos diretivos do BNDES.  
Ademais, forçoso recordar que a nova lei das estatais de 2016 ensejou avanços no arcabouço jurídico não contemplados pela determinação. Entre as novidades, podem ser destacados o reforço ao princípio da autonomia administrativa e operacional e a ampliação de competências e responsabilidades das instâncias de governança da própria empresa.
Considerando as diretrizes expostas nos normativos do Sistema BNDES, bem como as mudanças jurídicas e factuais desde o Acórdão, entende-se que pode ser considerada como cumprida a determinação objeto deste monitoramento. Passa-se a detalhar abaixo alguns aspectos que foram acima resumidos. 
Em relação às novas previsões da lei 13.303/2016, importante destacar que chegaram em um contexto que buscava evitar excessiva ingerência política nas empresas estatais. Nesse sentido apontam os artigos abaixo, mencionados na Nota Técnica 25/2019/ASSES/SEST/SEDDM-ME encaminhada (peça 27, p. 5) : 
Art. 89. O exercício da supervisão por vinculação da empresa pública ou da sociedade de economia mista, pelo órgão a que se vincula, não pode ensejar a redução ou a supressão da autonomia conferida pela lei específica que autorizou a criação da entidade supervisionada ou da autonomia inerente a sua natureza, nem autoriza a ingerência do supervisor em sua administração e funcionamento, devendo a supervisão ser exercida nos limites da legislação aplicável. 
Art. 90. As ações e deliberações do órgão ou ente de controle não podem implicar interferência na gestão das empresas públicas e das sociedades de economia mista a ele submetidas nem ingerência no exercício de suas competências ou na definição de políticas públicas.
No novo ambiente regulatório, após a lei 13.303/2016, a SEST emitiu a NT 9193/2017-MP, cujo intuito foi mais de mostrar avanços desde a determinação do TCU do que efetivamente implementar ou colocar prazo para implementação de diretrizes em matéria de compra e venda de participações acionárias (peça 27, p. 6-7) :
 (...) 
6. Diante dos fatos narrados, entende-se que a determinação do TCU deve, a partir deste momento, ser analisada pelo MP, cabendo à SEST/MP contribuir perante a Secretaria Executiva da Pasta na verificação do cumprimento do decido pela Corte de Contas. 
7. Sem prejuízo das medidas em curso no âmbito do TCU, vale apontar, desde logo, que o Conselho de Administração do BNDESPar tem discutido a necessidade de rever a política de renda variável do Sistema BNDES, de modo que se espera a melhoria da governança do ente estatal. No ponto, vale ressaltar que a atual orientação aponta para o fortalecimento de ações que atendam projetos que contemplem o maior espectro de benefícios à sociedade (benefício social superior ao benefício privado, no sentido microeconômico da análise) , o que inclui setores da infraestrutura, pequenas e médias empresas, áreas com potencial de desenvolvimento de tecnologia e negócios ambientalmente sustentáveis. 
8. Outro ponto que tem merecido a atenção refere-se as condutas de manutenção ou retirada da participação do ente estatal em negócios que já demonstram sustentabilidade econômica. O tema é fundamental do ponto de vista do interesse público porque busca se introduzir no âmbito das decisões do BNDESPar o entendimento de que a participação estatal em negócios privados tem por finalidade primária auxiliar o início das atividades dos negócios, viabilizando-os na origem, mas que não existem razões para a permanência no longo prazo caso se sustentem sem a presença estatal. A medida é de grande relevância pois com os recursos obtidos com a saída de projetos já performados se poderá dar seguimento na política de participações acionárias em novos negócios, em benefício da sociedade e em atendimento ao seu foco previsto no objeto social (art. 4º do estatuto social) . 
9. Sobre o tema, cumpre verificar que a saída em negócios já performados há de evitar impactos negativos no mercado. Na medida em que os valores envolvidos são significativos, o BNDESPar deve acautelar-se em fazer os movimentos de retirada de participação acionária de modo a não desestabilizar tanto os negócios da empresa privada como também o setor em que está inserida e, ainda, o mercado de capitais com ela envolvido, em especial naquelas de capital aberto. 
10. Espera-se, no médio prazo, a incorporação dessas e de outras medidas em normativos da empresa, de modo a consolidar as orientações e gerar um cenário de maior transparência, previsibilidade e racionalidade econômica, em benefício tanto do setor privado como à Administração Pública. 
11. Pelo exposto, verifica-se a existência de um conjunto de ações em curso relativas à reorientação dos negócios do BNDESPar, levadas a efeito pela sua diretoria com participação nas discussões por seu Conselho de Administração, de modo que se espera a melhoria da transparência, previsibilidade e racionalidade econômica nas decisões de compra e venda de participações acionárias pelo ente estatal, em maior sintonia com o interesse público envolvido e o objeto social da empresa. 
Nesse contexto, a Secretaria de Coordenação e Governança das Empresas Estatais (SEST/SEDDM-ME) oficiou ao BNDES em 2019 solicitando que o banco estatal descrevesse as políticas e medidas do Sistema BNDES no que tange às operações de aquisição e alienação de empresas (peça 27, p. 7/8) . 
A própria solicitação demonstra certo desconhecimento do ME e um grau de autonomia do Sistema BNDES que dificultariam o cumprimento da determinação do Tribunal nos termos propostos, com o ME à frente da elaboração das diretrizes.
Entre as informações solicitadas, estavam, entre outras: normas aprovadas pela Diretoria (DIR) e Conselho de Administração (CA) do Sistema BNDES; políticas aprovadas pela DIR e CA a partir do Acórdão do TCU; comparativos considerando normativos antes e depois da nova lei das estatais.
A documentação encaminhada traz vários normativos relacionados às políticas de atuação em renda variável ou mercado de capitais, que se aplicam aos casos de operações de compra e venda de participações acionárias, indo ao encontro da determinação exarada no Acórdão 3011/2015-TCU-Plenário e aos ditames da nova lei das estatais.
O quadro abaixo explicita alguns dos documentos relevantes encaminhados:
	Documento/Normativo
	Tema
	Páginas da peça 27

	Resolução DIR 3.254/2017-BNDES
	Política de Atuação no Mercado de Capitais
	76-85

	IS Conjunta SUP/APP 1/2017 e SUP/AMC 2/2017
	Avaliação e Monitoramento de Efetividade
	57-74

	Resolução DIR 3.261/2018-BNDES
	Instituição do Comitê de Avaliação
	124-133

	Resolução DIR 3.288/2018-BNDES
	Instituição dos Comitês de Mercado de Capitais
	134-148

	Resolução DIR 118/2018-BNDESPar
	Regulamento de Alçadas Decisórias de Operações de Investimento, Acompanhamento e Desinvestimento da BNDESPar
	149-164

	Resolução DIR 3.255/2017-BNDES e Resolução DIR 3.096/2016-BNDES
	Alteração e consolidação das Normas Aplicáveis ao Acompanhamento da Carteira de Mercado de Capitais detida ou administrada pelo Sistema BNDES
	173-188

	Resolução CA 3/2018-BNDESPar
	Política de Participações Societárias
	189-196

	Ata da quinta Assembleia Geral Extraordinária da BNDESPar realizada em 29/6/2018
	Estatuto Social BNDESPar
	209-262

A Política de Atuação no Mercado de Capitais (PAMC) , estabelecida por meio da Resolução DIR 3.254/2017 (peça 27, p. 76-85) , contemplou diversas modificações e diretrizes na política de investimento em renda variável e no mercado de capitais, tendo modificado em alguns pontos a antiga Política de Atuação em Renda Variável (Resolução DIR 2.272/2012-BNDES) . 
É preciso reconhecer, contudo, que mesmo a antiga Política de Atuação em Renda Variável (Resolução DIR 2.272/2012-BNDES) estabelecia algumas diretrizes e objetivos, ainda que talvez um pouco genéricos e com foco mais no desenvolvimento econômico do que no social (peça 27, p. 26-29) , fato que é contornado com a nova PAMC.
A PAMC estabeleceu explicitamente que as operações no mercado de capitais devem atender aos objetivos de incentivo a investimentos que apresentem impactos positivos para a sociedade e de criação de valor e melhoria para a carteira do Sistema BNDES (peça 27, p. 78-79) .
Outrossim, asseverou que a participação deveria ser minoritária e transitória, com base nos objetivos identificados, devendo ser estabelecidos indicadores que visem ao monitoramento e à avaliação dos resultados em termos de eficácia e efetividade (peça 27, p. 80) .
Percebe-se que a orientação aponta para o fortalecimento de ações que atendessem projetos com maior espectro de benefícios à sociedade (benefício social superior ao benefício privado) , o que incluía setores da infraestrutura, pequenas e médias empresas, áreas com potencial de desenvolvimento de tecnologia e negócios ambientalmente sustentáveis.
Outro ponto relevante refere-se à retirada da participação do ente estatal em negócios que atinjam a maturidade (peça 27, p. 83-84) . O tema alinha-se ao interesse público, considerando que a participação estatal tem por finalidade primária auxiliar o início das atividades dos negócios, não havendo razões para continuar no longo prazo se a empresa já está madura. 
Mais recentemente, com a mudança de governo em 2019, houve novas alterações na PAMC (Resoluções DIR 3.543/2019-BNDES, CA 11/2019-BNDES e CA 1/2019-BNDESPar) . Existe atualmente diretriz visando à diminuição de algumas participações da BNDESPar em várias empresas. Com a pandemia em 2020, é possível que até mesmo esse foco atual sofra exceções.
Todos esses fatores sinalizam um dinamismo que poderia dificultar a eficácia de eventual política formal estabelecida por um Ministério supervisor. Das informações encaminhadas, entende-se que existem diretrizes (critérios e limites) quanto à atuação no mercado de capitais, mas elas são em geral estabelecidas pelos colegiados do BNDES e da BNDESPar.
A IS Conjunta SUP/APP 1/2017 e SUP/AMC 2/2017 (peça 27, p. 57-62) também traz questões importantes que vão ao encontro da determinação, por levarem objetividade na avaliação e no monitoramento da efetividade das operações de subscrição de valores mobiliários (aquisição de participação acionária) , com foco na missão do BNDES e no interesse público.
GUIA PARA MONITORAMENTO E AVALIAÇÃO DA EFICÁCIA E EFETIVIDADE DAS OPERAÇÕES DEINVESTIMENTO DIRETO
A implementação de uma metodologia para monitoramento e avaliação ('M&AU) da eficácia e da efetividade das operações de subscrição, pelo Sistema BNDES ('BNDES') , de valores mobiliários, no âmbito de emissões privadas de empresas, tem os seguintes propósitos: 
contribuir para uma definição clara dos objetivos das operações de investimento e dos efeitos esperados com estas; 
auxiliar no processo de acompanhamento de operações, estimulando ações que contribuam para o atingimento dos objetivos desejados; 
medir os efeitos das operações sob diferentes aspectos ligados à missão do BNDES; 
colaborar com o processo de aprendizagem com as operações realizadas e aprimorar a formulação de novas operações e/ou produtos; e 
contribuir para o processo de prestação de contas a sociedade e transparência no uso dos recursos públicos.
A Resolução CA 3/2018-BNDESPar, por sua vez, alinhada com o cumprimento da nova lei das estatais e com os objetivos e diretrizes na PAMC do Sistema BNDES, traz diversos critérios que deverão nortear as participações societárias da BNDESPar (peça 27, p. 191-192) .
Além dos normativos estabelecendo diretrizes, outros tratam da operacionalização dos investimentos, com vistas ao cumprimento dos critérios e limites definidos. É o caso das Resoluções DIR 118/2018-BNDESPar, Resolução DIR 3.255/2017-BNDES e DIR 3.288/2018-BNDES.
Em relação à preocupação com a questão da efetividade das ações do Sistema BNDES, importante mencionar que o TC Processo 025.075/2017-9 tratou da questão, ainda que o foco não tenha sido renda variável ou mercado de capitais. De todo modo, reproduz-se abaixo trechos do relatório (do Acórdão 494/2019-TCU-Plenário) a respeito da PAMC: 
268. Do ano de 2012 até a edição dessa revisão da norma, seriam elegíveis investimentos em Valores Mobiliários de Renda Variável de empresas para apoiar Planos de Negócios que estivessem de acordo com as prioridades do Sistema BNDES e envolvessem: (...) 
269. Vale observar que a maioria das diretrizes focavam na própria empresa beneficiada, sem exigir benefícios diretamente relacionados a dimensões externas à investida. Assim, muitos investimentos feitos até 2017 tinham o mérito avaliado à luz desses critérios. (...) 
271. A Res. DIR 3254/2017-BNDES estabeleceu objetivos que devem ser perseguidos nas operações de mercado de capitais, em qualquer dos seus instrumentos: 
 Ampliação da utilização do mercado de capitais por empresas para captação de recursos e por investidores para aplicação de recursos; 
 Diversificação da utilização dos instrumentos de mercado de capitais e desenvolvimento do mercado; 
 Aprimoramento de práticas de gestão, governança, sustentabilidade e transparência por empresas e investidores; 
 Incentivo a investimentos que apresentem impactos positivos para a sociedade; 
 Desenvolvimento da cultura de capital de risco no País, do empreendedorismo e de empresas inovadoras; e/ou 
 Criação de valor e melhoria da relação risco/retorno para a carteira de mercado de capitais do Sistema BNDES. 
272. Para a Subscrição de Valores Mobiliários de Renda Variável (RV) , que abrange a aquisição de ações e títulos, especialmente debêntures conversíveis em ações, a nova Política de Atuação em Mercado de Capitais exige que a empresa a ser investida por meio de instrumentos de RV possua planos de negócios que estejam de acordo com o planejamento estratégico do Sistema BNDES e que se insiram em pelo menos uma das seguintes diretrizes: 
 Desenvolvimento Competitivo da Economia; 
 Desenvolvimento do Mercado de Capitais; 
 Desenvolvimento Sustentável; e/ou 
 Desenvolvimento Social.
Conquanto não se possa garantir que as futuras operações de aquisição e alienação de participação acionária pelo Sistema BNDES serão alinhadas com o interesse público e buscarão a efetividade econômica e social, reconhece-se que há atualmente diretrizes, por meio dos normativos mencionados e comentados acima, estabelecendo critérios e limites no tocante a essas operações.
Por fim, frise-se que, consoante o disposto no art. 17 da Resolução TCU 315/2020, o presente monitoramento observou as orientações e os padrões aprovados para esse fim (Padrões de Monitoramento/Portaria Segecex 27/2009) , devendo o presente processo ser apensado ao processo originário. Não há, na recente Portaria Segecex 9/2020, conteúdo aplicável ao presente processo.
PROPOSTA DE ENCAMINHAMENTO
Ante o exposto, submetem-se os autos à consideração superior, com as seguintes propostas:
a) considerar cumprida a determinação contida no item 9.5 do Acórdão 3011/2015-TCU-Plenário (itens 29-53) ;
b) apensar definitivamente o presente processo ao TC Processo 007.527/2014-4, nos termos do art. 5º, inciso II, da Portaria Segecex 27/2009 (item 54) ;
d) encaminhar cópia ao Banco Nacional de Desenvolvimento Econômico e Social (BNDES) e ao Ministério da Economia (ME) do Acórdão que vier a ser adotado, informando-lhe que o inteiro teor da deliberação, bem como o Relatório e o Voto, poderão ser consultados no endereço www.tcu.gov.br/acordaos;
e) arquivar o presente processo, nos termos do art. 169, inciso I, do Regimento Interno do TCU.'.
	O Sr. Diretor da unidade técnica manifestou-se nos seguintes termos (peça 34) : 
'Cuida-se de monitoramento autuado com o objetivo de verificar o cumprimento do subitem 9.5 do Acórdão 3011/2015-TCU-Plenário, exarado no âmbito do TC Processo 007.527/2014-4, que trata de Solicitação do Congresso Nacional para realização de fiscalização nas operações do BNDES e da BNDESPar com as empresas do Grupo JBS/Friboi.
Manifesto-me de acordo com as propostas de encaminhamento formuladas pelo AUFC Michel Afonso Assad Cohen em sua instrução de peça 33.
Não obstante minha concordância, penso ser importante destacar que, pelo contido nos autos, o Ministério da Economia (ME) ainda não exerce a contento a supervisão quanto às diretrizes e políticas de atuação do Sistema BNDES. Esse fato encontra-se, inclusive, relatado na instrução de peça 33, cujo trecho transcrevo a seguir:
29.	O exame da documentação encaminhada pelo Ministério da Economia permite inferir que foram definidas diretrizes (critérios e limites) que orientam as operações de aquisição e alienação de empresas pelo Sistema BNDES, tendo por base os objetivos dos investimentos, o interesse público e a missão econômica e social do banco estatal.
30.	Tais diretrizes ou políticas de atuação foram estipuladas sobretudo pelo próprio Sistema BNDES, a despeito do conteúdo da determinação que atribuía tal medida ao Ministério supervisor (atualmente o Ministério da Economia) , visando ao alinhamento com as políticas públicas do Governo Federal.
31.	É preciso reconhecer, contudo, que o Ministério da Economia (ME) , conquanto não elabore formalmente todas as políticas, delas toma conhecimento, e que eventual desalinhamento das políticas do banco estatal com as diretrizes do ME ou até mesmo com as políticas públicas do Governo Federal acaba mitigado pela possibilidade de troca dos órgãos diretivos do BNDES.
Como se vê, em que pese a determinação contida no subitem 9.5 do Acórdão 3011/2015-TCU-Plenário haver sido destinada ao ministério supervisor, no caso o Ministério da Economia, as diretrizes que orientam as operações de aquisição e alienação de empresas pelo Sistema BNDES foram redefinidas pelo próprio BNDES, tendo aquele Ministério apenas tomado conhecimento das ações em curso.
Posta assim a questão, conquanto não se possa afiançar a atuação do Ministério da Economia na supervisão que a ele se impõe, reconhece-se que há atualmente diretrizes estabelecendo critérios e limites no tocante às operações de aquisição e alienação de participação acionária pelo Sistema BNDES.
Desta forma, submetem-se os autos à consideração superior, propondo-se o encaminhamento sugerido pelo Auditor em sua instrução à peça 33.".
2.	O Sr. Secretário da SecexEstataisRJ manifestou-se de acordo com as análises e propostas contidas na instrução, que restaram acolhidas pelo Diretor (peça 35) .
	
	É o relatório.

Ana Paula Barbosa de Sá (OAB/RJ 140352); André Carvalho Teixeira (OAB/DF 18.135); André de Castro Oliveira Pereira Braga (OAB/RJ 201971); Adriana Diniz de Vasconcellos Guerra (OAB/SP 191390); Anna Paula Bottrel Souza (OAB/RJ 143.502); Carina Gallardo Rey (OAB/RJ 132.226); Cristina Telles de Araujo Silva (OAB/RJ 166.362);  Danilo Messere Romancini  (OAB/DF 25.054); Geide Daiana Conceição Marques (OAB/DF 51910); Henrique Bastos Rocha (OAB/RJ 95.577) Isamara Seabra (OAB/DF 27.685); Juliana Calixto Pereira (OAB/DF 53.178);  Marcelo Sampaio Vianna Rangel (OAB/RJ 90.412); Márcia Aita Almeida (OAB/DF 13.539); Melissa Monte Stephan, Rodrigo Sales da Rocha Abreu (OAB/RJ 155.278); Maria Joana Carneiro de Moraes (OAB/RJ 158738), Melissa Monte Stephan (OAB/RJ 118596); Pedro José de Almeida Ribeiro (OAB/RJ 163187), Taís Guida Fonseca Guedes  (OAB/RJ 156097); e outros representando BNDES.

Não atuou.

MONITORAMENTO. DETERMINAÇÃO EXARADA POR MEIO DO ITEM 9.5 DO ACÓRDÃO 3.011/2015-PLENÁRIO, NO TC 007.527/2014-4. CUMPRIMENTO. ENCAMINHAMENTO DE CÓPIAS DO ACÓRDÃO AO ME E AO BNDES. ARQUIVAMENTO.

MONITORAMENTO (MON)

Secretaria de Controle Externo da Administração Indireta no Rio de Janeiro - SecexEstataisRJ.

Tratam os autos de Monitoramento do cumprimento da determinação contida no subitem 9.5 do Acórdão 3011/2015-TCU-Plenário, exarado no âmbito do TC Processo 007.527/2014-4, que trata de Solicitação do Congresso Nacional para realização de fiscalização nas operações do BNDES e da BNDESPar com as empresas do Grupo JBS/Friboi. 
2. 	Tal determinação decorreu da análise das operações "realizadas pelo Sistema BNDES com o Grupo JBS, que envolveram montantes bastante significativos, da ordem de R$ 2,5 bilhões em financiamentos e R$ 8 bilhões em aquisição de participações ou aportes de capital (p. 3-5 da peça 2) ".
3.	A partir do relatório da equipe de auditoria sobre algumas das operações de aporte de capital, expus entendimento no sentido de ter "havido indícios de tratamento privilegiado concedido pelo BNDES à JBS e também de danos aos cofres públicos".
4.	Aduzi que "os recursos foram aportados sem uma criteriosa análise prévia de seus benefícios em termos de desenvolvimento econômico e social e até mesmo sem uma avaliação a posteriori de tal benefício, o que demonstraria desvinculação da concessão dos aportes de capital com a missão institucional do Banco, com suas normas internas e com o interesse público". 
5.	No caso, não se identificou quais benefícios sociais e econômicos restaram ao país em decorrência dos vultosos aportes com recursos públicos do BNDES ao grupo JBS. Em princípio, tais aportes resultaram na criação de um monopólio, praticamente, no setor de proteínas no Brasil em benefício de um grupo privado e em detrimento da população e dos produtores, além de ajuda à recuperação do mercado de carnes americano (concorrente do Brasil no mercado internacional) .
6.	Sinalizei ainda "haver deficiência nas diretrizes para aquisição e venda de participação no capital de empresas". Entendi que tal aspecto "extrapolava a esfera decisória do próprio BNDES e se inseria no âmbito mais amplo do estabelecimento de políticas públicas, à época a cargo do MDIC".
7.	Ressaltei haver deficiência nas diretrizes, critérios e limites "para a participação do BNDES em empresas privadas e a necessária relação dessa participação com o interesse público".
8.	Apontei três aspectos que deveriam se relacionar com a existência de interesse público na empresa e no objetivo da operação, a serem observados: "objetivo a ser alcançado com a participação; percentual de participação do banco estatal no capital de uma empresa privada como forma de atingir o objetivo; e valor absoluto de tal participação". 
9.	Nesses termos, propus determinação que constou no item 9.5 do Acórdão 3011/2015-TCU-Plenário, de 25/11/2015:
"9.5. Determinar ao Ministério do Desenvolvimento, Indústria e Comércio Exterior-MDIC que analise, no prazo de seis meses, a necessidade e oportunidade de redefinir diretrizes (critérios e limites) , fundamentados no objetivo do investimento, no interesse público e na missão do BNDES, em especial a de fomentar com suas ações o desenvolvimento econômico e social do Brasil, que orientem tanto as operações de aquisições de ações de empresas quanto as subsequentes operações de venda dessas participações acionárias, e comunique sua avaliação a esta Corte;"
10.	Conforme relatado pela unidade técnica em sua instrução, até o início do exercício de 2019, mais de três anos após a determinação ter sido exarada, muito pouco havia sido feito no sentido de dar-lhe cumprimento (§§ 15 a 25 da instrução, peça 33) . Em razão disso, e especialmente do não estabelecimento de um cronograma para implementação de providências, da subsistente necessidade de orientações governamentais a respeito da matéria, e de alteração da supervisão do banco, renovei aquela determinação, agora dirigida ao Ministério da Economia, por meio de despacho datado de abril de 2019, oportunidade em que foi concedido prazo adicional de 6 meses (peça 24) . Em outubro do mesmo exercício, o ME apresentou novas informações, que foram agora analisadas pela unidade técnica em sua instrução transcrita para o relatório que precede esta deliberação (§ 27 da instrução, peça 33) , da qual extraio os seguintes destaques:
O próprio BNDES criou um conjunto de diretrizes (critérios e limites) norteadoras das operações de aquisição e alienação de participações acionárias pelo banco, tenho por base: (i) os objetivos dos investimentos; (ii) o interesse público no investimento; e (iii) a missão econômica e social do banco (§§ 29 e 30 da instrução) ;
 Tal iniciativa parece se coadunar com o espírito da nova Lei das Estatais de 2016, mais especificamente com o reforço ao princípio da autonomia administrativa e operacional e a ampliação das competências e responsabilidades das instâncias de governança da própria empresa (§ 32 da instrução) , o que foi apontado pelo próprio ME (§ 34 da instrução) ;
Apesar de não ter elaborado diretamente as diretrizes, o Ministério da Economia delas tomou conhecimento, o que, em tese, permitiu e permitirá sejam corrigidos eventuais desalinhamentos desses critérios com as políticas de governo e orientações do próprio ME (§ 31 da instrução) , mesmo apesar de ter sido detectado um certo desconhecimento sobre a matéria por parte do ministério (§ 37 da instrução) ;
 A determinação deste Tribunal também foi objeto de nota técnica da SEST/MP, que destacou que a atual orientação aponta: i) "para o fortalecimento de ações que atendam projetos que contemplem o maior espectro de benefícios à sociedade (benefício social superior ao benefício privado, no sentido microeconômico da análise) , o que inclui setores da infraestrutura, pequenas e médias empresas, áreas com potencial de desenvolvimento de tecnologia e negócios ambientalmente sustentáveis"; e ii) para "as condutas de manutenção ou retirada da participação do ente estatal em negócios que já demonstram sustentabilidade econômica", confirmando o "entendimento de que a participação estatal em negócios privados tem por finalidade primária auxiliar o início das atividades dos negócios, viabilizando-os na origem, mas que não existem razões para a permanência no longo prazo caso se sustentem sem a presença estatal" (§ 35 da instrução) .
11.	A unidade técnica analisou o conjunto de normas e políticas aprovadas pela diretoria executiva e pelo Conselho de Administração do BNDES (§§ 38 a 42 da instrução) , que permitiram confirmar os seguintes aspectos:
as operações no mercado de capitais devem atender aos objetivos de incentivo a investimentos que apresentem impactos positivos para a sociedade e de criação de valor e melhoria para a carteira do Sistema BNDES (§ 43 da instrução) ;
as participações devem ser minoritárias e transitórias, com base nos objetivos identificados, devendo ser estabelecidos indicadores que visem ao monitoramento e à avaliação dos resultados em termos de eficácia e efetividade (§ 44 da instrução) ; 
os investimentos devem ser direcionados para projetos com maior espectro de benefícios à sociedade (benefício social superior ao benefício privado) , especialmente em setores da infraestrutura, pequenas e médias empresas, áreas com potencial de desenvolvimento de tecnologia e negócios ambientalmente sustentáveis (§ 45 da instrução) .
a participação do ente estatal deve ser encerrada naqueles negócios que atinjam a maturidade, o que se alinha à finalidade primária de auxiliar o início das atividades dos negócios, não havendo razões para continuar no longo prazo se a empresa já está madura (§ 46 da instrução) ; e
 deve ser obtida maior objetividade na avaliação e monitoramento da efetividade das operações de subscrição de valores mobiliários, com foco na missão do banco e no interesse público (§ 49 a 52 da instrução) .
12.	Em razão dessas constatações, a unidade técnica opina uniformemente por que seja considerada cumprida a determinação contida no item 9.5 do Acórdão 3011/2015-TCU-Plenário, pelo que o presente processo de monitoramento deve ser encerrado e arquivado.
13.	Acolho as análises e conclusões contidas na instrução da unidade técnica como razões de decidir nesta deliberação. 
14.	Com efeito, apesar de o Ministério da Economia não ter dado cumprimento direto à determinação que lhe foi dirigida, o BNDES adotou as providências que entendeu suficientes, as quais, conforme retro descrito, parecem tendentes a preencher efetivamente as lacunas até então existentes em termos de diretrizes. Tal iniciativa, como visto, é compatível com a nova legislação que promove a maior autonomia das empresas estatais, com ampliação das competências e responsabilidades de suas instâncias de governança. 
15.	Mesmo não sendo o autor direto das referidas diretrizes, o Ministério da Economia detém a capacidade e pode delas tomar conhecimento e a qualquer momento intervir, direta ou indiretamente, para alinhá-las com as políticas governamentais, sempre dotadas de algum grau de dinamismo. Destaco que a SEST se manifestou de forma positiva a respeito dos avanços realizados após a prolação da determinação do TCU.
16.	Apesar do alto grau de abstração das diretrizes até agora traçadas, entendo que existem dificuldades e talvez óbices de ordem prática na definição de diretrizes mais objetivas, em razão da necessidade e conveniência da manutenção de um grau razoável de liberdade operacional, desde que mantido um direcionamento claro, que entendo ter sido estabelecido. Se essas diretrizes se encontram suficientemente claras e se serão suficientes para direcionar adequadamente as operações de renda variável do banco, é coisa que deverá ser avaliada mais à frente, em futuros trabalhos realizados por esta Corte junto ao Banco.
	Ante o exposto, em conformidade com as propostas uniformes apresentadas pela unidade técnica, manifesto-me porque o Tribunal aprove o acórdão que ora submeto à deliberação deste Colegiado.  
TCU, Sala das Sessões Ministro Luciano Brandão Alves de Souza, em 3 de fevereiro de 2021.
 
AUGUSTO SHERMAN CAVALCANTI
Relator